ACORDAO-COMPLETO-2539403

ACÓRDÃO 3545/2022 ATA 21/2022 - PRIMEIRA CÂMARA

VISTOS, relatados e discutidos estes autos de tomada de contas especial instaurada pelo Fundo Nacional de Desenvolvimento da Educação (FNDE) em desfavor de Gilberto dos Santos Freitas e Eder Jakes Souza Aguiar, em razão de omissão no dever de prestar contas dos recursos repassados ao município de Jussiape/BA, por força do Programa Brasil Alfabetizado, ciclo de 2013;
ACORDAM os ministros do Tribunal de Contas da União, reunidos em sessão da 1ª Câmara, ante as razões expostas pelo relator, em:
9.1. julgar regulares as contas de Gilberto dos Santos Freitas (XXX.269.795-XX) , com fundamento nos arts. 1º, inciso I, 16, inciso I e 23, inciso I, da Lei 8.443/1992, c/c os arts. 1º, inciso I e 207, inciso I, do Regimento Interno, dando-lhe quitação plena;
9.2. julgar irregulares as contas de Eder Jakes Souza Aguiar (XXX.434.155-XX) , com fundamento nos arts. 1º, inciso I, 16, inciso III, alínea "a", c/c os arts. 1º, inciso I, 209, inciso I, do Regimento Interno do TCU;
9.3. aplicar a Eder Jakes Souza Aguiar (XXX.434.155-XX) , a multa prevista no art. 58, inciso II, da Lei 8.443/1992, c/c o art. 268, inciso II, do Regimento Interno, no valor de R$ 4.000,00 (quatro mil reais) , fixando-lhe o prazo de 15 (quinze) dias, a contar da notificação, para comprovar, perante o Tribunal (art. 214, inciso III, alínea "a", do Regimento Interno) , o recolhimento da dívida aos cofres do Tesouro Nacional, atualizada monetariamente desde a data deste acórdão até a do efetivo recolhimento, se for paga após o vencimento, na forma da legislação em vigor;
9.4. autorizar, desde logo, a cobrança judicial da dívida, caso não atendida a notificação, nos termos do art. 28, inciso II, da Lei 8.443/92;
9.5. autorizar, caso requerido e se o processo não tiver sido remetido para cobrança judicial, o parcelamento da dívida em até 36 (trinta e seis) parcelas mensais e consecutivas, nos termos do art. 26 da Lei 8.443/1992 c/c o art. 217 do RI/TCU, fixando-se o vencimento da primeira parcela em 15 (quinze) dias, a contar do recebimento da notificação, e os das demais mensalmente, devendo incidir sobre cada valor mensal os correspondentes acréscimos legais, na forma prevista na legislação em vigor, bem como esclarecer aos responsáveis que, em caso de parcelamento da dívida, a falta de pagamento de qualquer parcela importará no vencimento antecipado do saldo devedor (art. 217, § 2º, do RI/TCU) ;
9.6. notificar o Fundo Nacional de Desenvolvimento da Educação (FNDE) e os responsáveis acerca da presente deliberação.

Tomada de contas especial instaurada pelo Fundo Nacional de Desenvolvimento da Educação (FNDE) em razão de omissão no dever de prestar contas dos recursos repassados ao Município de Jussiape/BA, por força do Programa Brasil Alfabetizado, ciclo de 2013.

Primeira Câmara

Município de Jussiape/BA.

3. Interessados/Responsáveis:
3.1. Interessado: Fundo Nacional de Desenvolvimento da Educação (00.378.257/0001-81).
3.2. Responsáveis: Eder Jakes Souza Aguiar (XXX.434.155-XX); Gilberto dos Santos Freitas (XXX.269.795-XX).

13.1. Ministros presentes: Walton Alencar Rodrigues (Presidente), Benjamin Zymler, Vital do Rêgo (Relator) e Jorge Oliveira.
13.2. Ministros-Substitutos presentes: Augusto Sherman Cavalcanti e Weder de Oliveira.

VITAL DO RÊGO

Tratam os presentes autos de tomada de contas especial instaurada pelo Fundo Nacional de Desenvolvimento da Educação - FNDE em desfavor de Gilberto dos Santos Freitas e Eder Jakes Souza Aguiar, em razão de omissão no dever de prestar contas dos recursos recebidos por força do Programa Brasil Alfabetizado, no ciclo de 2013.
Adoto como parte do relatório a instrução elaborada pela Secretaria de Controle Externo de Tomada de Contas Especial (peça 115) , a seguir transcrita com os ajustes de forma pertinentes, a qual contou com a anuência de seus dirigentes (peças 116 e 117) :
Cuidam os autos de tomada de contas especial instaurada pelo Fundo Nacional de Desenvolvimento da Educação, em desfavor de Gilberto dos Santos Freitas (XXX.269.795-XX) e Eder Jakes Souza Aguiar (XXX.434.155-XX) , em razão de omissão no dever de prestar contas dos recursos recebidos por força do Programa Brasil Alfabetizado, no ciclo de 2013.
HISTÓRICO
Em 10/4/2019, com fundamento na IN/TCU 71/2012, alterada pela IN/TCU 76/2016, e DN/TCU 155/2016, o dirigente da instituição Fundo Nacional de Desenvolvimento da Educação autorizou a instauração da tomada de contas especial (peça 1) . O processo foi registrado no sistema e-TCE com o número 2653/2019.
Os recursos repassados pelo (a) FNDE a (o) município de Jussiape/BA, no âmbito do Programa Brasil Alfabetizado - exercício 2013, totalizaram R$ 101.876,58 (peça 7) .
O fundamento para a instauração da Tomada de Contas Especial, conforme consignado na matriz de responsabilização elaborada pelo tomador de contas, foi a constatação da seguinte irregularidade:
Não comprovação da boa e regular aplicação dos recursos federais repassados à Prefeitura Municipal de Jussiape/BA, em face da omissão no dever de prestar contas dos valores transferidos, no âmbito do Programa Brasil Alfabetizado, no ciclo de 2013, cujo prazo encerrou-se em 26/5/2017.
Os responsáveis arrolados na fase interna foram devidamente comunicados e, diante da ausência de justificativas suficientes para elidir a irregularidade e da não devolução dos recursos, instaurou-se a tomada de contas especial.
No relatório (peça 16) , o tomador de contas concluiu que o prejuízo importaria no valor original de R$ 101.876,58, imputando-se a responsabilidade a Gilberto dos Santos Freitas, Prefeito Municipal, no período de 1/1/2013 a 31/12/2016, na condição de gestor dos recursos e Eder Jakes Souza Aguiar, Prefeito, no período de 1/1/2017 até o momento, na condição de gestor dos recursos.
Em 15/1/2020, a Controladoria-Geral da União emitiu o relatório de auditoria (peça 18) , em concordância com o relatório do tomador de contas. O certificado de auditoria e o parecer do dirigente do órgão de controle interno concluíram pela irregularidade das presentes contas (peças 19 e 20) .
Em 6/2/2020, o ministro responsável pela área atestou haver tomado conhecimento das conclusões contidas no relatório e certificado de auditoria, bem como do parecer conclusivo do dirigente do órgão de controle interno, manifestando-se pela irregularidade das contas, e determinou o encaminhamento do processo ao Tribunal de Contas da União (peça 21) .
Na instrução inicial (peça 25) , analisando-se os documentos nos autos, concluiu-se pela necessidade de realização de citação do responsável Gilberto dos Santos Freitas e de audiência do responsável Eder Jakes Souza Aguiar. Em cumprimento ao pronunciamento da unidade (peça 27) , foram promovidas as correspondentes comunicações processuais, conforme resumo constante do Despacho da Seproc à peça 79.
O responsável Gilberto dos Santos Freitas tomou ciência de sua citação, realizada através do Ofício 31112/2020-TCU/Seproc, de 23/6/2020 (peça 45) , em 4/8/2020 (cf. AR à peça 47) , enviando em resposta alegações de defesa (peça 53) , em que informa que a prestação de contas já tinha sido enviada ao FNDE (por seu sucessor) , ainda que intempestivamente.
 Em 28/7/2020, o TCU recebeu o Ofício 18326/2020/Dimoc/Cotce/Cgapc/Difin-FNDE (peça 46, pp. 1-2) informando que foi apresentada, no âmbito do FNDE, documentação a título de prestação de contas intempestiva do Programa Brasil Alfabetizado - ciclo 2013, que seria objeto de Nota Técnica a ser encaminhada posteriormente à esta Corte de Contas.
Dessa forma, entendeu-se que o posicionamento adequado naquele instante era aguardar a emissão da correspondente Nota Técnica do FNDE, a fim de evitar retrabalho, preservar a segurança jurídica e homenagear as instâncias de controle.
A proposta foi acolhida pelo Relator (peça 86) , sendo expedido ao FNDE o Ofício 47423/2021-TCU/Seproc (peça 87) , de 19/8/2021, com solicitação do envio, no prazo de trinta dias, das informações requeridas, sendo aquela Autarquia informada de que o não atendimento no prazo devido, sem causa justificada, poderia ensejar aplicação de multa pelo Tribunal.
O FNDE tomou ciência da comunicação em 25/8/2021 (peça 88) , enviando em resposta o Ofício 26165/2021/Diade/Cgapc/Difin-FNDE, de 23/9/2021 (peça 89) e o Ofício 34517/2021/ Diade/Cgapc/Difin-FNDE, de 4/1/2022 (peça 95) , acompanhados do Parecer 23/2020/DABE/ SEALF/SEALF (peça 98, pp. 3-4) e do Parecer Conclusivo 1198/2021/DAESP/COPRA/CGAPC-DIFIN (peça 96) .
Na instrução antecedente (peça 103) , analisando-se os novos elementos juntados aos autos, concluiu-se pela necessidade de realização de citação e audiência para as seguintes irregularidades:
Irregularidade 1: divergência total ou parcial entre a movimentação financeira e os documentos de despesa apresentados, no âmbito do Programa Brasil Alfabetizado: despesas não comprovadas em razão da não conciliação financeira entre o Extrato Bancário da conta específica e a Relação de Pagamentos.
Evidências da irregularidade: documento técnico presente na peça 96.
Normas infringidas: art. 37, caput, c/c o art. 70, parágrafo único, da Constituição da República Federativa do Brasil; art. 93, do Decreto-lei 200/1967; art. 66, do Decreto 93.872/1986; Resolução CD/FNDE 52, de 11/12/2013.
Débitos relacionados ao responsável Gilberto dos Santos Freitas (XXX.269.795-XX) :
	Data de ocorrência
	Valor histórico (R$) 
	Identificador

	29/8/2014
	50.000,00
	D1

	10/9/2014
	50.000,00
	C1

	10/10/2014
	1.910,00
	D2

	13/10/2014
	5.237,00
	D3

	11/11/2014
	40.000,00
	D4

	11/11/2014
	12.528,00
	D5

	13/11/2014
	7.000,00
	D6

	17/11/2014
	10.233,00
	D7

	21/11/2014
	1.910,00
	C2

	28/11/2014
	40.000,00
	C3

	12/12/2014
	2.790,00
	D8

	12/12/2014
	4.125,00
	D9

	13/3/2015
	8.352,00
	D10

	18/3/2015
	1.723,00
	D11

	18/3/2015
	6.960,00
	D12

	24/3/2015
	10.440,00
	D13

Cofre credor: Fundo Nacional de Desenvolvimento da Educação.
Responsável: Gilberto dos Santos Freitas (XXX.269.795-XX) .
Conduta: nas parcelas D1 a D13 - apresentar comprovantes de despesas sem correspondência com a movimentação financeira dos recursos repassados no âmbito do instrumento em questão.
Nexo de causalidade: a apresentação de comprovantes de despesas sem correspondência com a movimentação financeira dos recursos federais repassados no âmbito do instrumento em questão impediu o estabelecimento do nexo causal entre os referidos recursos e as despesas apresentadas, resultando na impugnação das despesas e, consequentemente, em presunção de dano ao erário.
Culpabilidade: não há excludentes de ilicitude, de culpabilidade e de punibilidade; é razoável supor que o responsável tinha consciência da ilicitude de sua conduta; era exigível conduta diversa da praticada, qual seja, comprovar a compatibilidade entre as despesas realizadas e a movimentação financeira dos recursos repassados no âmbito do instrumento. 
Encaminhamento: citação.
Irregularidade 2: não cumprimento do prazo originalmente estipulado para prestação de contas do Programa Brasil Alfabetizado, ciclo de 2013, cujo prazo encerrou-se em 26/5/2017.
Evidências da irregularidade: documento técnico presentes nas peças 34, 37 e 81.
Normas infringidas: art. 37, caput, c/c o art. 70, parágrafo único, da Constituição da República Federativa do Brasil; art. 93, do Decreto-lei 200/1967; art. 66, do Decreto 93.872/1986; Resolução CD/FNDE nº 52, de 11/12/2013.
Responsável: Eder Jakes Souza Aguiar (XXX.434.155-XX) .
Conduta: descumprir o prazo originalmente estipulado para prestação de contas dos recursos federais recebidos à conta do instrumento em questão, o qual se encerrou em 26/5/2017, devido à apresentação da prestação de contas só em 29/6/2020 (peça 81) , após o recebimento de notificação do TCU (peça 34) , em 9/4/2020 (peça 37) .
Nexo de causalidade: a conduta descrita impediu o estabelecimento do nexo causal entre as possíveis despesas efetuadas com os recursos recebidos, no âmbito do instrumento em questão, no ciclo de 2013.
Culpabilidade: não há excludentes de ilicitude, de culpabilidade e de punibilidade; é razoável supor que o responsável tinha consciência da ilicitude de sua conduta; era exigível conduta diversa da praticada, qual seja, desincumbir-se do seu dever por meio da apresentação da prestação de contas no prazo e forma devidos.
Encaminhamento: audiência.
Em cumprimento ao pronunciamento da unidade (peça 105) , foram efetuadas citação e audiência dos responsáveis, nos moldes adiante:
Gilberto dos Santos Freitas - promovida a citação do responsável, conforme delineado adiante:
	Comunicação: Ofício 10903/2022 - Seproc (peça 110) 
Data da Expedição: 28/3/2022
Data da Ciência: 1/4/2022 (peça 113) 
Nome Recebedor: Antônio Landulfo Luz Neto
Observação: Ofício enviado para o endereço do responsável, conforme pesquisa na base de dados no sistema da Receita Federal, custodiada pelo TCU (peça 107) .
Fim do prazo para a defesa: 16/4/2022

Eder Jakes Souza Aguiar - promovida a audiência do responsável, conforme delineado adiante:
	Comunicação: Ofício 10904/2022 - Seproc (peça 109) 
Data da Expedição: 28/3/2022
Data da Ciência: 4/4/2022 (peça 111) 
Nome Recebedor: Joana Graziela de Jesus
Observação: Ofício enviado para o endereço do responsável, conforme pesquisa na base de dados no sistema da Receita Federal, custodiada pelo TCU (peça 107) .
Fim do prazo para a defesa: 19/4/2022

	Comunicação: Ofício 10905/2022 - Seproc (peça 108) 
Data da Expedição: 28/3/2022
Data da Ciência: 1/4/2022 (peça 112) 
Nome Recebedor: Tamires Dantas Teixeira
Observação: Ofício enviado para o endereço do responsável, conforme pesquisa na base de dados no sistema do TSE, custodiada pelo TCU (peça 107) .
Fim do prazo para a defesa: 16/4/2022

Conforme Despacho de Conclusão das Comunicações Processuais (peça 114) , as providências inerentes às comunicações processuais foram concluídas.
Transcorrido o prazo regimental, os responsáveis Gilberto dos Santos Freitas e Eder Jakes Souza Aguiar permaneceram silentes, devendo ser considerados revéis, nos termos do art. 12, § 3º, da Lei 8.443/1992.
ANÁLISE DOS PRESSUPOSTOS DE PROCEDIBILIDADE DA IN/TCU 71/2012
Avaliação de Viabilidade do Exercício do Contraditório e Ampla Defesa
Verifica-se que não houve o transcurso de mais de dez anos desde o fato gerador sem que tenha havido a notificação dos responsáveis pela autoridade administrativa federal competente (art. 6º, inciso II, c/c art. 19 da IN/TCU 71/2012, modificada pela IN/TCU 76/2016) , uma vez que o fato gerador da irregularidade sancionada ocorreu em 27/5/2017, haja vista que o vencimento do prazo para prestação de contas se deu em 26/5/2017 e os responsáveis foram notificados sobre as irregularidades pela autoridade administrativa competente conforme segue:
Gilberto dos Santos Freitas, por meio do edital acostado à peça 4, publicado em 7/12/2018.
Eder Jakes Souza Aguiar, por meio do ofício acostado à peça 3, recebido em 13/11/2017, conforme AR (peça 6) .
Valor de Constituição da TCE
Verifica-se, ainda, que o valor atualizado do débito apurado pelo tomador de contas (sem juros) em 1/1/2017 é de R$ 121.799,89, portanto superior ao limite mínimo de R$ 100.000,00, na forma estabelecida conforme os arts. 6º, inciso I, e 19 da IN/TCU 71/2012, modificada pela IN/TCU 76/2016.
OUTROS PROCESSOS/DÉBITOS NOS SISTEMAS DO TCU COM OS MESMOS RESPONSÁVEIS
Informa-se que não foi encontrado débito imputável aos responsáveis em outros processos no Tribunal.
Informa-se que foram encontrados débitos imputáveis aos responsáveis no banco de débitos existente no sistema e-TCE:
	Responsável
	Débito inferior

	Gilberto dos Santos Freitas
	2718/2019 (R$ 38.502,30) - Dano inferior ao limite de instauração da TCE cadastrado

	Eder Jakes Souza Aguiar
	2718/2019 (R$ 38.502,30) - Dano inferior ao limite de instauração da TCE cadastrado

A tomada de contas especial está, assim, devidamente constituída e em condição de ser instruída.
EXAME TÉCNICO
Da validade das notificações:
Preliminarmente, cumpre tecer breves considerações sobre a forma como são realizadas as comunicações processuais no TCU. A esse respeito, destacam-se o art. 179, do Regimento Interno do TCU (Resolução 155, de 4/12/2002) e o art. 4º, inciso III, § 1º, da Resolução TCU 170, de 30 de junho de 2004, in verbis:
Art. 179. A citação, a audiência ou a notificação, bem como a comunicação de diligência, farse-ão:
I - mediante ciência da parte, efetivada por servidor designado, por meio eletrônico, fac-símile, telegrama ou qualquer outra forma, desde que fique confirmada inequivocamente a entrega da comunicação ao destinatário;
II - mediante carta registrada, com aviso de recebimento que comprove a entrega no endereço do destinatário;
III - por edital publicado no Diário Oficial da União, quando o seu destinatário não for localizado
 (...) 
Art. 3º As comunicações serão dirigidas ao responsável, ou ao interessado, ou ao dirigente de órgão ou entidade, ou ao representante legal ou ao procurador constituído nos autos, com poderes expressos no mandato para esse fim, por meio de:
I - correio eletrônico, fac-símile ou telegrama;
II - servidor designado;
III - carta registrada, com aviso de recebimento;
IV - edital publicado no Diário Oficial da União, quando o seu destinatário não for localizado, nas hipóteses em que seja necessário o exercício de defesa.
Art. 4º. Consideram-se entregues as comunicações:
I - efetivadas conforme disposto nos incisos I e II do artigo anterior, mediante confirmação da ciência do destinatário;
II - realizadas na forma prevista no inciso III do artigo anterior, com o retorno do aviso de recebimento, entregue comprovadamente no endereço do destinatário;
III - na data de publicação do edital no Diário Oficial da União, quando realizadas na forma prevista no inciso IV do artigo anterior.
§ 1º O endereço do destinatário deverá ser previamente confirmado mediante consulta aos sistemas disponíveis ao Tribunal ou a outros meios de informação, a qual deverá ser juntada ao respectivo processo.
 (...) 
Bem se vê, portanto, que a validade da citação via postal não depende de que o aviso de recebimento seja assinado pelo próprio destinatário da comunicação, o que dispensa, no caso em tela, a entrega do AR em "mãos próprias". A exigência da norma é no sentido de o Tribunal verificar se a correspondência foi entregue no endereço correto, residindo aqui a necessidade de certeza inequívoca.
Não é outra a orientação da jurisprudência do TCU, conforme se verifica dos julgados a seguir transcritos:
São válidas as comunicações processuais entregues, mediante carta registrada, no endereço correto do responsável, não havendo necessidade de que o recebimento seja feito por ele próprio (Acórdão 3648/2013-TCU-Segunda Câmara, Relator José Jorge) ;
É prescindível a entrega pessoal das comunicações pelo TCU, razão pela qual não há necessidade de que o aviso de recebimento seja assinado pelo próprio destinatário. Entregandose a correspondência no endereço correto do destinatário, presume-se o recebimento da citação. (Acórdão 1019/2008-TCU-Plenário, Relator Benjamin Zymler) ;
As comunicações do TCU, inclusive as citações, deverão ser realizadas mediante Aviso de Recebimento - AR, via Empresa Brasileira de Correios e Telégrafos, bastando para sua validade que se demonstre que a correspondência foi entregue no endereço correto. (Acórdão 1526/2007-TCU-Plenário, Relator Aroldo Cedraz) .
A validade do critério de comunicação processual do TCU foi referendada pelo Supremo Tribunal Federal, nos termos do julgamento do MS-AgR 25.816/DF, por meio do qual se afirmou a desnecessidade da ciência pessoal do interessado, entendendo-se suficiente a comprovação da entrega do "AR" no endereço do destinatário:
Ementa: agravo regimental. Mandado de segurança. Desnecessidade de intimação pessoal das decisões do tribunal de contas da união. art. 179 do regimento interno do TCU. Intimação do ato impugnado por carta registrada, iniciado o prazo do art. 18 da lei nº 1.533/51 da data constante do aviso de recebimento. Decadência reconhecida. Agravo improvido.
O envio de carta registrada com aviso de recebimento está expressamente enumerado entre os meios de comunicação de que dispõe o Tribunal de Contas da União para proceder às suas intimações.
O inciso II do art. 179 do Regimento Interno do TCU é claro ao exigir apenas a comprovação da entrega no endereço do destinatário, bastando o aviso de recebimento simples.
Da revelia dos responsáveis Gilberto dos Santos Freitas e Eder Jakes Souza Aguiar
No caso vertente, a citação de cada um dos responsáveis (Gilberto dos Santos Freitas e Eder Jakes Souza Aguiar) se deu em endereços provenientes de pesquisas de endereços realizadas pelo TCU em endereços constantes na base de dados da Receita custodiada pelo TCU (cf. peças 106 e 107) , buscando-se ainda a notificação do responsável Eder Jakes Souza Aguiar em endereço proveniente da base de dado pública do TSE custodiada pelo TCU (cf. peça 107) . A entrega dos ofícios citatórios nesses endereços ficou comprovada conforme detalhamento no despacho da Seproc à peça 114 e acima no item 16.
Nos processos do TCU, a revelia não leva à presunção de que seriam verdadeiras todas as imputações levantadas contra os responsáveis, diferentemente do que ocorre no processo civil, em que a revelia do réu opera a presunção da verdade dos fatos narrados pelo autor (Acórdão 1009/2018-TCU-Plenário, Relator Bruno Dantas; 2369/2013-TCU-Plenário, Relator Benjamin Zymler e 2449/2013-TCU-Plenário, Relator Benjamin Zymler) . Dessa forma, a avaliação da responsabilidade do agente não pode prescindir da prova existente no processo ou para ele carreada.
Ao não apresentar sua defesa, os responsáveis deixaram de produzir prova da regular aplicação dos recursos sob sua responsabilidade, em afronta às normas que impõem aos gestores públicos a obrigação legal de, sempre que demandados pelos órgãos de controle, apresentar os documentos que demonstrem a correta utilização das verbas públicas, a exemplo do contido no art. 93 do Decreto-Lei 200/1967: "Quem quer que utilize dinheiros públicos terá de justificar seu bom e regular emprego na conformidade das leis, regulamentos e normas emanadas das autoridades administrativas competentes."
Mesmo as alegações de defesa não sendo apresentadas, considerando o princípio da verdade real que rege esta Corte, procurou-se buscar, em manifestações dos responsáveis na fase interna desta Tomada de Contas Especial, se havia algum argumento que pudesse ser aproveitado a seu favor.
No entanto, os responsáveis não se manifestaram na fase interna, não havendo, assim, nenhum argumento que possa vir a ser analisado e posteriormente servir para afastar as irregularidades apontadas.
Em se tratando de processo em que as partes interessadas não se manifestaram acerca das irregularidades imputadas, não há elementos para que se possa efetivamente aferir e reconhecer a ocorrência de boa-fé na conduta dos responsáveis, podendo este Tribunal, desde logo, proferir o julgamento de mérito pela irregularidade das contas, conforme os termos dos §§ 2º e 6º do art. 202 do Regimento Interno do TCU. (Acórdão 2064/2011-TCU-Primeira Câmara (Relator Ubiratan Aguiar) , 6.182/2011-TCU-1ª Câmara (Relator Weber de Oliveira) , 4.072/2010-TCU-1ª Câmara (Relator Valmir Campelo) , 1.189/2009-TCU-1ª Câmara (Relator Marcos Bemquerer) , 731/2008-TCU-Plenário (Relator Aroldo Cedraz) .
Cumpre observar, ainda, que a conduta dos responsáveis, consistente nas irregularidades "divergência total ou parcial entre a movimentação financeira e os documentos de despesa apresentados" e "não cumprimento do prazo para apresentação de prestação de contas pelo sucessor", configura violação não só às regras legais, mas também aos princípios basilares da administração pública, eis que, em última análise, ocorre o comprometimento da necessária satisfação à sociedade sobre o efetivo emprego dos recursos públicos postos à disposição da municipalidade, por força do instrumento de repasse em questão.
Nesses casos, em que fica evidente a falta de transparência dos gestores, não há como afastar as suspeitas sempre presentes de que a totalidade dos recursos públicos federais, transferida ao município, tenha sido integralmente desviada, em prol de gestor ímprobo, ou de pessoas por ele determinadas, a revelar grave inobservância de dever de cuidado no trato com a coisa pública, isto é, ato praticado com culpa grave, pois, na espécie, a conduta do responsável se distancia daquela que seria esperada de um administrador público minimante diligente, num claro exemplo de erro grosseiro a que alude o art. 28 do Decreto-lei 4.657/1942 (Lei de Introdução às Normas do Direito Brasileiro) , incluído pela Lei 13.655/2018 (Acórdão 1689/2019-TCU-Plenário, Relator Augusto Nardes; Acórdão 2924/2018-TCU-Plenário, Relator José Mucio Monteiro; Acórdão 2391/2018-TCU-Plenário, Relator Benjamin Zymler) .
Dessa forma, os responsáveis Gilberto dos Santos Freitas e Eder Jakes Souza Aguiar devem ser considerados revéis, nos termos do art. 12, § 3º, da Lei 8.443/1992, devendo as suas contas serem julgadas irregulares, condenando o Sr. Gilberto dos Santos Freitas ao débito apurado e aplicando-lhe a multa prevista no art. 57 da Lei 8.443/1992. Quanto ao Sr. Eder Jakes Souza Aguiar, responsável pela omissão na prestação de contas, cumpre aplicar-lhe a multa prevista no art. 58, inciso II, da Lei 8.443/1992.
Prescrição da Pretensão Punitiva
Vale ressaltar que a pretensão punitiva do TCU, conforme Acórdão 1441/2016-TCU-Plenário, Relator Benjamin Zymler, que uniformizou a jurisprudência acerca dessa questão, subordina-se ao prazo geral de prescrição indicado no art. 205 do Código Civil, que é de dez anos, contado da data de ocorrência da irregularidade sancionada, nos termos do art. 189 do Código Civil, sendo este prazo interrompido pelo ato que ordenar a citação, a audiência ou a oitiva dos responsáveis.
No caso em exame, não ocorreu a prescrição, uma vez que a irregularidade sancionada ocorreu em 27/5/2017, e o ato de ordenação da citação ocorreu em 17/3/2020.
CONCLUSÃO
Em face da análise promovida na seção "Exame Técnico", verifica-se que os responsáveis Gilberto dos Santos Freitas e Eder Jakes Souza Aguiar não lograram comprovar a boa e regular aplicação dos recursos, instados a se manifestar, optaram pelo silêncio, configurando a revelia, nos termos do § 3º, do art. 12, da Lei 8.443/1992. Ademais, inexistem nos autos elementos que demonstrem a boa-fé dos responsáveis ou a ocorrência de outras excludentes de culpabilidade.
Verifica-se também que não houve a prescrição da pretensão punitiva, conforme análise já realizada.
Tendo em vista que não constam dos autos elementos que permitam reconhecer a boa-fé dos responsáveis, sugere-se que as suas contas sejam julgadas irregulares, nos termos do art. 202, § 6º, do Regimento Interno do TCU, com a imputação do débito atualizado monetariamente e acrescido de juros de mora, nos termos do art. 202, § 1º do Regimento Interno do TCU, descontado o valor eventualmente recolhido, com a aplicação das multas previstas nos arts. 57 e 58, inciso II, da Lei 8.443/1992.
Por fim, como não houve elementos que pudessem modificar o entendimento acerca das irregularidades em apuração, mantém-se a matriz de responsabilização presente na peça 102.
PROPOSTA DE ENCAMINHAMENTO
Diante do exposto, submetemos os autos à consideração superior, propondo ao Tribunal:
considerar revéis os responsáveis Gilberto dos Santos Freitas (XXX.269.795-XX) e Eder Jakes Souza Aguiar (XXX.434.155-XX) , para todos os efeitos, dando-se prosseguimento ao processo, com fulcro no art. 12, § 3º, da Lei 8.443/1992;
julgar irregulares, nos termos dos arts. 1º, inciso I, 16, inciso III, alíneas "b" e "c", da Lei 8.443/1992, c/c os arts. 19 e 23, inciso III, da mesma Lei, as contas do responsável Gilberto dos Santos Freitas (XXX.269.795-XX) , condenando-o ao pagamento das importâncias a seguir especificadas, atualizadas monetariamente e acrescidas dos juros de mora, calculadas a partir das datas discriminadas até a data da efetiva quitação do débito, fixando-lhe o prazo de quinze dias, para que comprove, perante o Tribunal, o recolhimento das referidas quantias aos cofres do Fundo Nacional de Desenvolvimento da Educação, nos termos do art. 23, inciso III, alínea "a", da citada lei, c/c o art. 214, inciso III, alínea "a", do Regimento Interno do TCU.
		Débitos relacionados ao responsável Gilberto dos Santos Freitas (XXX.269.795-XX) :
	Data de ocorrência
	Valor histórico (R$) 
	Tipo da parcela

	29/8/2014
	50.000,00
	Débito

	10/9/2014
	50.000,00
	Crédito

	10/10/2014
	1.910,00
	Débito

	13/10/2014
	5.237,00
	Débito

	11/11/2014
	40.000,00
	Débito

	11/11/2014
	12.528,00
	Débito

	13/11/2014
	7.000,00
	Débito

	17/11/2014
	10.233,00
	Débito

	21/11/2014
	1.910,00
	Crédito

	28/11/2014
	40.000,00
	Crédito

	12/12/2014
	2.790,00
	Débito

	12/12/2014
	4.125,00
	Débito

	13/3/2015
	8.352,00
	Débito

	18/3/2015
	1.723,00
	Débito

	18/3/2015
	6.960,00
	Débito

	24/3/2015
	10.440,00
	Débito

Valor atualizado do débito (com juros) em 11/5/2022: R$ 110.444,25.
aplicar ao responsável Gilberto dos Santos Freitas (XXX.269.795-XX) , a multa prevista no art. 57 da Lei 8.443/1992 c/c o art. 267 do Regimento Interno do TCU, fixando-lhe o prazo de quinze dias, a contar da notificação, para que comprove, perante o Tribunal (art. 214, III, alínea "a", do Regimento Interno do TCU) , o recolhimento da dívida aos cofres do Tesouro Nacional, atualizada monetariamente desde a data do acórdão que vier a ser proferido por este Tribunal até a data do efetivo recolhimento, se paga após o vencimento, na forma da legislação em vigor;
julgar irregulares, nos termos dos arts. 1º, inciso I, 16, inciso III, alínea "a", da Lei 8.443/1992, c/c os arts. 19 e 23, inciso III, da mesma Lei, as contas do responsável Eder Jakes Souza Aguiar (XXX.434.155-XX) ;
aplicar ao responsável Eder Jakes Souza Aguiar (XXX.434.155-XX) , a multa prevista no art. 58, inciso II, da Lei 8.443/1992 c/c o art. 268 do Regimento Interno do TCU, fixando-lhe o prazo de quinze dias, a contar da notificação, para que comprove, perante o Tribunal (art. 214, III, alínea "a", do Regimento Interno do TCU) , o recolhimento da dívida aos cofres do Tesouro Nacional, atualizada monetariamente desde a data do acórdão proferido por este Tribunal até a data do efetivo recolhimento, se paga após o vencimento, na forma da legislação em vigor;
autorizar, desde logo, a cobrança judicial das dívidas, caso não atendidas as notificações, na forma do disposto no art. 28, inciso II, da Lei 8.443/1992;
autorizar também, desde logo, se requerido, com fundamento no art. 26, da Lei 8.443, de 1992, c/c o art. 217, §1º do Regimento Interno do TCU, o parcelamento da (s) dívida (s) em até 36 parcelas, incidindo, sobre cada parcela, corrigida monetariamente, os correspondentes acréscimos legais, fixando-lhe o prazo de quinze dias, a contar do recebimento da notificação, para comprovar, perante o Tribunal, o recolhimento da primeira parcela, e de trinta dias, a contar da parcela anterior, para comprovar os recolhimentos das demais parcelas, devendo incidir, sobre cada valor mensal, atualizado monetariamente, os juros de mora devidos, no caso do débito, na forma prevista na legislação em vigor, alertando os responsáveis de que a falta de comprovação do recolhimento de qualquer parcela importará o vencimento antecipado do saldo devedor, nos termos do § 2º do art. 217 do Regimento Interno deste Tribunal;
enviar cópia do Acórdão a ser prolatado à Procuradoria da República no Estado da Bahia, nos termos do § 3º do art. 16 da Lei 8.443/1992, c/c o § 7º do art. 209 do Regimento Interno do TCU, para adoção das medidas cabíveis;
enviar cópia do Acórdão que vier a ser proferido ao Fundo Nacional de Desenvolvimento da Educação e aos responsáveis, para ciência;
informar à Procuradoria da República no Estado da Bahia, ao Fundo Nacional de Desenvolvimento da Educação e aos responsáveis que a presente deliberação, acompanhada do Relatório e do Voto que a fundamenta, está disponível para a consulta no endereço www.tcu.gov.br/acordaos, além de esclarecer que, caso requerido, o TCU poderá fornecer sem custos as correspondentes cópias, de forma impressa; e
informar à Procuradoria da República no Estado da Bahia que, nos termos do parágrafo único do art. 62 da Resolução TCU 259/2014, os procuradores e membros do Ministério Público credenciados nesta Corte podem acessar os presentes autos de forma eletrônica e automática, ressalvados apenas os casos de eventuais peças classificadas como sigilosas, as quais requerem solicitação formal.
O Ministério Público de Contas, representado nos presentes autos pelo Procurador Dr. Marinus Eduardo De Vries Marsico, manifestou-se de acordo com a proposta alvitrada pela unidade técnica (peça 118) .
	É o relatório.

Pablo Júlio de Jesus Souza (OAB/BA 29.399).

Procurador Marinus Eduardo De Vries Marsico.

TOMADA DE CONTAS ESPECIAL. OMISSÃO NO DEVER DE PRESTAR CONTAS. RECURSOS REPASSADOS NO ÂMBITO DO PROGRAMA BRASIL ALFABETIZADO, CICLO 2013, PELO FUNDO NACIONAL DE DESENVOLVIMENTO DA EDUCAÇÃO. FNDE. APRESENTAÇÃO DE CONTAS EXTEMPORÂNEA. COMPROVAÇÃO DA BOA E REGULAR APLICAÇÃO DOS RECURSOS PÚBLICOS FEDERAIS REPASSADOS. REGULARIDADE DAS CONTAS DO PREFEITO GESTOR. IRREGULARIDADE DAS CONTAS DO PREFEITO SUCESSOR PELO NÃO CUMPRIMENTO DO PRAZO ORIGINALMENTE ESTIPULADO PARA PRESTAÇÃO DE CONTAS. MULTA DO ART. 58, INCISO II, DA LEI 8.443-1992.

TOMADA DE CONTAS ESPECIAL (TCE)

Secretaria de Controle Externo de Tomada de Contas Especial (SecexTCE).

O Fundo Nacional de Desenvolvimento da Educação (FNDE) instaurou a presente tomada de contas especial em desfavor de Gilberto dos Santos Freitas e Eder Jakes Souza Aguiar, prefeitos de Jussiape/BA, nos períodos de 1/1/2013 a 31/12/2016 e 1/1/2017 até o momento, respectivamente, em razão de omissão no dever de prestar contas dos recursos recebidos por força do Programa Brasil Alfabetizado, no ciclo de 2013, no valor histórico de R$ 101.876,58.
Na fase interna, mesmo após oportunizada defesa aos responsáveis, não foram apresentadas justificativas suficientes para elidir a irregularidade, nem houve devolução dos recursos.
Após a conclusão do tomador de contas pelo prejuízo no valor total repassado (peça 16) , a Controladoria-Geral da União emitiu o Relatório de Auditoria 2.653/2019 (peça 18) . O certificado de auditoria e o parecer do dirigente do órgão de controle interno concluíram pela irregularidade das presentes contas (peças 19 e 20) , com ciência do ministro responsável pela área e encaminhamento do processo ao Tribunal de Contas da União (peça 21) .
No âmbito do TCU, foi promovida a citação do prefeito gestor, Sr. Gilberto dos Santos Freitas, e a audiência do prefeito sucessor, Sr. Eder Jakes Souza Aguiar. Em suas alegações de defesa (peça 53) , o Sr. Gilberto dos Santos Freitas informou que, ao tomar ciência de que prestação de contas ainda não havia sido apresentada, enviou-a ao FNDE, mesmo intempestivamente. 
Por meio do Parecer 23/2020/DABE/SEALF/SEALF (peça 98) , o FNDE informou o cumprimento do objeto do Programa Brasil Alfabetizado para os ciclos 2010 a 2013. Entretanto, sob o aspecto financeiro, nos termos do Parecer Conclusivo 1198/2021/DAESP/COPRA/CGAPC/DIFIN (peça 96) , foram indicadas despesas não comprovadas em razão da não conciliação financeira entre o extrato bancário da conta específica e a relação de pagamentos. Dessa forma, foi realizada nova citação e audiência dos responsáveis, com detalhamento das irregularidades.
Transcorrido o prazo regimental, os responsáveis Gilberto dos Santos Freitas e Eder Jakes Souza Aguiar permaneceram silentes. Assim, a unidade técnica propôs considerá-los revéis, julgar irregulares as suas contas, com condenação em débito do prefeito gestor e aplicação da multa prevista no art. 57, e aplicação de multa fundada no art. 58, inciso II, da Lei 8.443/1992 ao prefeito sucessor. Tal proposta contou com a concordância do Ministério Público junto ao TCU, conforme o parecer exarado à peça 118.
Feito esse breve histórico, passo ao exame de mérito deste processo.
Conforme o Parecer 23/2020/DABE/SEALF/SEALF (peça 98) , o FNDE concluiu pelo cumprimento do objeto do Programa Brasil Alfabetizado para os ciclos 2010 a 2013. Assim, passei a analisar detidamente os documentos relativos à execução financeira do programa.
De acordo com o Parecer 1198/2021/DAESP/COPRA/CGAPC/DIFIN (peça 96) , foram verificadas despesas não comprovadas em razão da não conciliação financeira entre o extrato bancário da conta específica e a relação de pagamentos, em desacordo com o art. 31 da Resolução CD/FNDE 52 2013 (item 5.7.4 do referido parecer) . O parágrafo 7º do art. 31 da citada Resolução prevê que as despesas realizadas na execução do Programa Brasil Alfabetizadas são comprovadas mediante documentos fiscais originais ou equivalentes, na forma da legislação regulamentar à qual o órgão responsável pela despesa estiver sujeito, devendo os recibos, faturas, notas fiscais e quaisquer outros documentos comprobatórios ser emitidos em nome do ente executor, identificados com o nome do FNDE/MEC e do Programa.
Após exame detalhado dos documentos acostados aos autos, verifico a possibilidade de conciliação da relação de pagamentos (peça 55) com as notas fiscais e os comprovantes de transferência bancária, em atendimento à Resolução CD/FNDE 52 2013, conforme quadro elaborado a seguir, com indicação das peças:
		Beneficiário
	Valor (R$) 
	Documentos comprobatórios (empenho, liquidação, autorização pagamento, nota fiscal e comprovante de transferência bancária) 
	Data transferência
 (ag 4194-7
cc 7873-5) 
	Extrato bancário (ag 4194-7
cc 7873-5) 

	1
	Gráfica Regional
	5.237,00
	peça 74
	13/10/2014
	peça 67

	2
	Fundação de Apoio ao Ensino
	12.528,00
	peça 77
	11/11/2014
	peça 68

	3
	Mercearia Carfre
	7.000,00
	peça 70
	13/11/2014
	peça 68

	4
	Papelaria São Judas
	10.233,00
	peça 75
	17/11/2014
	peça 68

	5
	Mercearia Carfre
	2.790,00
	peça 72
	12/12/2014
	peça 65

	6
	Mercearia Carfre
	4.125,00
	peça 73
	12/12/2014
	peça 65

	7
	Fundação de Apoio ao Ensino
	8.352,00
	peça 78
	13/03/2015
	peça 66

	8
	Gráfica Regional
	6.960,00
	peça 71
	18/03/2015
	peça 66

	9
	Gráfica Regional
	1.723,00
	peça 69
	18/03/2015
	peça 66

	10
	Papelaria São Judas
	10.440,00
	peça 76
	24/03/2015
	peça 66

Os dois pagamentos relativos à Fundação de Apoio ao Ensino constam de única nota fiscal - NF 00053 (peças 77 e 78) , no valor de R$ 20.880,00, de 12/9/2014, para o serviço descrito como "Realização de curso para formação de alfabetizadores de jovens e adultos - etapa inicial e continuada do Programa Brasil Alfabetizado". Da mesma forma, dois dos pagamentos realizados à Mercearia Carfre, nos valores de R$ 7.000,00 e R$ 2.790,00 constam de única nota fiscal - NF 001.710 (peças 70 e 72) , no valor de 9.740,00, de 4/11/2014, com identificação do "Brasil Alfabetizado" no campo Dados adicionais - informações complementares da referida nota. 
Entendo que os aportes à conta específica e respectivas transferências, de mesmos valores, alheios ao programa - R$ 50.000,00, R$ 40.000,00 e R$ 1.910,00 -, e constantes do ofício de citação como créditos e débitos de valores idênticos, não prejudicam a verificação da execução financeira do programa. 
Diante da existência de nexo causal entre a relação de pagamentos, as transferências/extrato bancário e a documentação comprobatória (notas de empenho e de liquidação, autorização pagamento, nota fiscal e comprovante de transferência bancária) , deixo de acompanhar conclusões dos pareceres precedentes, tendo em vista a comprovação da aplicação dos recursos repassados.
Afastado o débito, remanesce a omissão no dever de prestar contas. Este Tribunal recebeu informação sobre a apresentação de contas intempestiva, após a instauração desta TCE, por meio do Ofício 18.326/2020 (peça 46) , assinado pelo Coordenador-Geral de Acompanhamento de Prestação de Contas do FNDE, em 17/07/2020. O prazo para prestação de contas havia se encerrado em 26/5/2017.
De acordo com a jurisprudência desta Corte, a apresentação intempestiva e injustificada de documentação comprovando a boa e regular aplicação dos recursos financeiros recebidos da União pode elidir o débito, mas não afasta a omissão inicial do gestor, dando ensejo à irregularidade das contas com a aplicação de multa ao responsável, no caso, com fundamento no 58, inciso II, da Lei 8.443/1992.
Segundo os períodos de gestão dos responsáveis - Sr. Gilberto dos Santos Freitas, de 1/1/2013 a 31/12/2016, e Sr. Eder Jakes Souza Aguiar, a partir de 1/1/2017 -, o prazo para prestação de contas do ciclo de 2013 do Programa Brasil Alfabetizado (26/5/2017) venceu no mandato do segundo. Assim, o não cumprimento do prazo originalmente estipulado para prestação de contas do referido Programa é de responsabilidade do Sr. Eder Jakes Souza Aguiar, motivo pelo qual deve ter suas contas julgadas irregulares, com aplicação da multa prevista no art. 58, inciso II, da Lei Orgânica do TCU.
Quanto ao Sr. Gilberto dos Santos Freitas, sanada a divergência entre os documentos de despesa e a movimentação financeira, com a conciliação financeira entre o extrato bancário da conta específica e a relação de pagamentos, concluo pela regularidade de suas contas.
	Com essas considerações, voto para que seja adotada a minuta de acórdão que trago à consideração deste Colegiado.
TCU, Sala das Sessões, em 28 de junho de 2022.
Ministro VITAL DO RÊGO 
Relator